臺灣高等法院臺中分院民事判決　　　　　　100年度上字第6號
上　訴　人　楊惠綾
訴訟代理人　李勝琛律師
　　　　　　吳春美律師
被　上訴人　洪俊彬
訴訟代理人　洪修三律師
上列當事人間請求所有權移轉登記事件，上訴人對於民國99年11
月3日臺灣臺中地方法院99年度訴字第1746號第一審判決提起上
訴，本院於民國100年5月31日言詞辯論終結，判決如下：
    主  文
上訴駁回（原判決主文第一項第七行第十三字起更正為「共有部
分同段同小段1266建號，面積8384.54平方公尺，權利範圍10000
分之91，所有權全部移轉登記予原告」）。
第二審訴訟費用由上訴人負擔。
    事實及理由
一、被上訴人於原審訴之聲明為：上訴人應將坐落臺中市○區○
    ○段九小段第5地號，面積2449平方公尺，應有部分10000分
    之152，及其上同段同小段896建號鋼筋混凝土造店舖、人行
    道、辦公室建物門牌：臺中市○區○○路158號，一層53.69
    平方公尺；二層65.31平方公尺；三層40.31平方公尺；四層
    45.43平方公尺；騎樓14.46平方公尺，總面積：219.2平方
    公尺，附屬建物：陽台14.17平方公尺；露台29.73平方公尺
    ，權利範圍：全部；共有部分權利範圍10000分之91，所有
    權全部移轉登記予被上訴人；嗣被上訴人於本院100年3月9
    日準備程序更正聲明，就上開聲明中有關「共有部分」，更
    正增列「同段同小段1266建號，面積8384.54平方公尺」，
    （見本院卷63、100、117頁），於法並無不合，且上訴人就
    更正聲明內容並無異議，合先敘明。。
二、被上訴人主張：
(一)兩造係夫妻關係，如前揭聲明所示之不動產（下稱系爭不動
    產），係被上訴人向訴外人上海商業儲蓄銀行以房地貸款取
    得資金，而於民國（下同）96年10月間向訴外人魏哲勇購買
    ，被上訴人基於安全及節稅考量，將系爭不動產借名登記於
    上訴人名下，系爭不動產之所有權狀一直由被上訴人持有，
    且系爭不動產自購買迄今，管理、居住、使用均由被上訴人
    自理，房屋稅、地價稅、管理費亦由其繳納，收據均由其收
    執。兩造於97年3月8日同意終止借名契約，訂立「房地過戶
    同意書」，上訴人承諾同意將系爭不動產無條件過戶予被上
    訴人，同日又另書立上訴人未經被上訴人同意不得私自販售
    系爭不動產之「房地出售同意書」。為慎重計，被上訴人再
    以本件起訴狀繕本之送達再次終止借名契約。從而被上訴人
    基於終止借名契約之返還請求權，及本於請求履行房地過戶
    同意書之履行契約法律關係，請求上訴人應將系爭不動產所
    有權移轉登記予被上訴人。
(二)就對造抗辯之陳述：
  1.系爭不動產確為借名登記，上訴人所為贈與之抗辯不可採：
    (1)被上訴人買受系爭不動產後，即將系爭不動產1、2樓裝潢
      為牙醫診所供自己營業之用，3、4樓則為住家，所有裝潢
      費用均由被上訴人支付。系爭不動產登記於上訴人名下，
      而由真正所有權人即被上訴人自己管理、使用、處分、繳
      納各項稅捐及管理費，與借名登記之要件相符。兩造均為
      成年人，非無行為能力或禁治產人，未必事事均告知被上
      訴人之父親，上訴人以被上訴人之父親為律師，何以不要
      求上訴人先寫立「返還同意書」云云，否認借名登記，顯
      不足採。
    (2)系爭不動產並非由被上訴人以贈與方式移轉登記予上訴人
      ，此由土地及建物登記謄本以買賣為登記原因可證。上訴
      人空言辯解，並不可採。又被上訴人從未自認系爭不動產
      為贈與，系爭不動產係基於不要因行為之物權契約借名登
      記於上訴人名下。被上訴人雖在書狀內提起為挽救婚姻危
      機云云，只是擔心上訴人經常鬧離婚，絕非自認贈與。
    (3)95年8月間上訴人邀其好友即訴外人方佩瑜到臺中地區遊
      玩，該期間由被上訴人駕車，因發生車禍致方佩瑜意外死
      亡，其前夫及兒女提起訴訟請求損害賠償，被上訴人因恐
      財產遭查封，為安全計乃借名登記於上訴人名下，此由兩
      造簽訂之離婚協議書第3條載明上訴人須協助被上訴人「
      處理方家交通意外事件」即可明瞭。
  2.系爭房地過戶同意書非虛偽意思表示之文書，且非上訴人為
    贈與之意思表示，不能撤銷，上訴人應依約履行：
    (1)兩造於97年3月8日同意終止借名契約後，上訴人同意將系
      爭不動產無條件過戶予被上訴人，被上訴人因恐上訴人擅
      自將系爭不動產出售他人，乃請上訴人書立房地過戶同意
      書，並同時寫立房地出售同意書。是房地過戶同意書性質
      係上訴人應回復登記予被上訴人，並非贈與，從而被上訴
      人不同意上訴人為撤銷贈與之意思表示。
    (2)上訴人曾與被上訴人在通話錄音紀錄內自稱：「我只想趕
      快離婚，然後協議書弄一弄，房子過戶，我們倆就沒有瓜
      葛…」，上訴人又在97年12月19日下午11時43分傳簡訊給
      被上訴人稱：「你不用擔心，房子是你的」，兩者相互對
      照，確可證明上訴人願將系爭不動產過戶給被上訴人。
三、上訴人抗辯：
(一)兩造就系爭不動產並無借名登記契約，系爭不動產係被上訴
    人贈與上訴人，因而登記為上訴人所有：
  1.按土地法第43條規定，依土地法所為之登記有絕對效力，被
    上訴人未舉證兩造間就系爭不動產成立借名契約，即應駁回
    被上訴人之訴。
  2.被上訴人之父親洪修三為資深律師，若96年9月購買系爭不
    動產時，僅係借名登記於上訴人名下，何以不要求上訴人當
    場書立返還同意書，以保障被上訴人之權利？再者，系爭同
    意書倒數第2行亦明示：「甲方（即上訴人）同意無條件將
    此『房地產權過戶』與乙方（即被上訴人）」，而非記載為
    「甲方（即上訴人）同意無條件將此『房地登記名義返還過
    戶』與乙方（即被上訴人）」，顯係兩造均同意上訴人為系
    爭不動產之所有權人，否則何來「房地產權過戶」可言。在
    被上訴人之父親洪修三律師參與下，被上訴人單方提出之同
    意書措辭尚且如此，足證兩造間不存在借名契約。
  3.系爭不動產乃被上訴人出資購買贈與上訴人，貸款由被上訴
    人繳納，乃事理之當然。又夫妻為同居共財之生命體，就日
    常家務互為代理，家庭生活費用亦應各依經濟能力負擔之，
    民法第1003、1003之1條定有明文。被上訴人以95年8月間酒
    駕車禍事件需賠償受害家屬為由，要求上訴人外出就業減輕
    其經濟壓力，上訴人自96年1月起即在台北工作，只有週末
    假日才能返家，系爭不動產之各項稅捐、管理費由被上訴人
    就近繳交，實屬兩造夫妻生活家事分配之範圍，與借名登記
    之不動產應由真正所有權人負自己管理、使用、處分之要件
    無關。
  4.被上訴人業已自認「為挽救婚姻危機之安全」而購買系爭不
    動產贈與上訴人：95年8月間被上訴人因酒醉駕車發生車禍
    ，致上訴人之好友死亡後，性情大變，常以瑣事藉故與被上
    訴人爭吵，96年1月間兩造簽立離婚協議書，惟被上訴人事
    後深感後悔，同年9月間被上訴人為使上訴人對婚姻之維繫
    感到安心，乃購買系爭不動產贈與上訴人。對此被上訴人業
    於100年3月9日書狀第4頁第五點，及同年4月20日書狀第3頁
    倒數第9行一再自認。依常情，若僅係借名登記，反將令上
    訴人對婚姻寒心，何能挽救婚姻危機。又系爭不動產登記日
    期為96年10月26日，距上開車禍事件已一年多，相關賠償事
    宜已告段落，不可能如被上訴人主張是為安全才借名登記，
    被上訴人之主張顯然違背經驗法則，足見兩造間不可能存在
    借名登記契約。
(二)系爭房地過戶同意書、及房地出售同意書均為單獨虛偽意思
    表示之文書而無效。縱認系爭房地過戶同意書為有效，其性
    質應係上訴人對被上訴人之贈與，爰以99年10月13日答辯續
    (一)狀之送達，為對被上訴人撤銷系爭不動產贈與之意思表
    示：
  1.被上訴人性情乖張，動輒提及離婚，並要求上訴人簽署文件
    ，97年3月8日被上訴人故態復萌，因兩造間吵架已屢見不鮮
    ，每次結束吵架就是上訴人要表面上同意離婚及簽署某些文
    件，但事後均不會履行，此由兩造雖於96年1月13日簽署離
    婚協議書，但從未辦理離婚登記，並繼續共同生活，還同赴
    國外旅遊即知，上訴人為結束97年3月8日之爭吵，乃故意虛
    偽配合簽署系爭房地過戶同意書與房地出售同意書，兩造均
    明知該等文件非真正要履行，無受其拘束之意思，此亦可由
    97年4月2日上訴人尚進行人工受孕前置檢查，同年12月又同
    至國外旅遊，98年11月前被上訴人尚多次傳簡訊要求復合，
    可證97年3月間兩造均明知無離婚之意思，簽署之文件更非
    出於真正受拘束之意思。且若雙方有履行之意思合致，被上
    訴人應隨即要求過戶，而非在3年後，於99年6月28日被上訴
    人被捉姦在床，上訴人提出刑事告訴後，始有違常情地訴請
    履行。
  2.縱認系爭過戶同意書為有效文件，在兩造並無債權債務情形
    下，該同意書之性質為上訴人對被上訴人之贈與，而依民法
    第408條規定，贈與物之權利未移轉前，贈與人得撤銷贈與
    ，爰以原審99年10月13日答辯續(一)狀之送達，為對被上訴
    人撤銷系爭不動產贈與之意思表示，則被上訴人據該同意書
    請求本件所有權移轉登記，為無理由。
  3.被上訴人提出之簡訊、電話錄音，為兩造吵架之內容，且被
    上訴人斷章取義，不能作為證據：上訴人於97年12月19日下
    午11時43分所傳簡訊，係因當時兩造吵架協議離婚，兩人同
    意離婚條件為「房子歸被上訴人所有，被上訴人不再向上訴
    人要求任何東西或金錢」，此由被上訴人錄音譯文第2頁記
    載：「楊：我覺得是你當初跟我講說，你跟我離婚，你什麼
    都不跟我，就是照現在，就是什麼都不要跟我拿。」、「洪
    ：我…」可證。是以該簡訊全文為「東西我（指上訴人）會
    慢慢搬，不用擔心，房子是你的」，錄音對話全文為「我（
    指上訴人）只想趕快離婚，然後協議書弄一弄，房子過戶，
    我倆就沒有瓜葛了…」。惟嗣後兩造非但沒離婚，被上訴人
    更陸續對上訴人提起請求返還新臺幣（下同）200萬元借款
    之訴（臺中地院99年度訴字第1861號）、返還240萬元借款
    之訴（臺中地院99年度訴字第2243號）、美金10482.17元損
    害賠償之訴（臺中地院99年度中簡字第2289號）。被上訴人
    既不遵守原先協議離婚條件，則上訴人以被上訴人會遵守前
    揭條件前提下所發送之簡訊及電話錄音內容，自不得作為證
    明上訴人同意將系爭不動產過戶之證據。
四、原審判決上訴人應將系爭不動產所有權全部移轉登記予被上
    訴人。上訴人上訴聲明：原判決廢棄；上開廢棄部分，被上
    訴人在第一審之訴駁回。被上訴人答辯聲明：上訴駁回。
五、本件爭點整理及簡化之結果如下（見本院卷21、63頁）：
(一)兩造不爭執之事項：
  1.系爭不動產係向訴外人魏哲勇購入，並於96年10月26日登記
    為上訴人所有。
  2.購買系爭不動產之資金及系爭不動產之房屋稅、管理費均由
    被上訴人支付。
  3.上訴人曾在系爭房地過戶同意書及房地出售同意書上簽名。
(二)兩造爭執之事項：
  1.系爭不動產是否因兩造間之借名契約而登記為上訴人所有？
  2.上訴人主張系爭不動產係因贈與關係而登記為上訴人所有，
    系爭房地過戶同意書係上訴人將系爭不動產贈與被上訴人，
    有無理由？上訴人主張撤銷贈與契約有無理由？
  3.被上訴人主張終止借名契約，依終止借名契約之返還請求權
    及依97年3月8日房地過戶同意書之契約約定，請求將系爭不
    動產所有權移轉登記為被上訴人所有，並請求法院擇一為有
    利之判決，有無理由？
六、得心證之理由：
(一)按土地法第43條規定：依本法所為之登記，有絕對效力。係
    為保護第三人起見，將登記事項賦予絕對真實之公信力，並
    非於保護交易安全之必要限度以外，剝奪真正權利人之權利
    。查本件兩造因不動產借名契約爭訟，於當事人彼此間，並
    無第三人因信賴登記而交易取得不動產之情形，自不得以土
    地法第43條規定逕認出名者係該借名不動產之真正權利人（
    最高法院96年度台上字第2871號裁判要旨可資參照）。是系
    爭不動產雖登記於上訴人名下，惟本件兩造既因是否存在借
    名登記契約涉訟，尚不得依土地法第43條規定逕認出名者係
    該不動產之真正權利人，先予敘明。
(二)系爭不動產係因兩造間之借名契約而登記為上訴人所有：
  1.查被上訴人主張兩造為夫妻，系爭不動產係由其於96年10月
    間向訴外人魏哲勇購入，並登記於上訴人名下，惟購買系爭
    不動產之資金係由被上訴人向銀行貸款，均由被上訴人持續
    清償貸款本息，系爭不動產之房屋稅、地價稅、管理費均由
    被上訴人支付，且系爭不動產之所有權狀亦一直由被上訴人
    持有之事實，業據被上訴人提出土地及建物所有權狀、房屋
    稅收據、地價稅收據、管理費收據（以上係影本）、土地及
    建物登記謄本等件為證，並為上訴人所不爭執，被上訴人上
    開主張堪信屬實。又被上訴人主張系爭不動產自購入後，其
    一樓係作為被上訴人開設牙醫診所之用，二樓前面為診所辦
    公室及客廳、後面為餐廳，三樓以上為住家使用等語，上訴
    人則主張一樓為牙醫診所，二樓以上為住家使用等語，兩造
    主張雖未盡相符，惟應可認定系爭不動產自購入後係供被上
    訴人開設牙醫診所及供兩造住家使用。
  2.次查，被上訴人主張上訴人於97年3月8日在系爭房地過戶同
    意書與房地出售同意書上簽名，又該房地過戶同意書記載：
    「甲方（即上訴人，下同）現『登記其名下』之房屋一座，
    房屋座落：…，其所購房款及內部裝潢因均由乙方（即被上
    訴人，下同）所支付，甲方同意無條件將此房地產權過戶與
    乙方，為免空口無憑，特立此據」，另該房地出售同意書記
    載：「甲方現『登記其名下』之房屋一座，房屋座落：…，
    其所購房款及內部裝潢因均由乙方所支付，若有將房地坐落
    於…之房地販售之時，需經過乙方之同意始得販售，甲方不
    得私自販售，免空口無憑，特立此據」，業據被上訴人提出
    系爭同意書2件為證，且為上訴人所不爭執，亦堪信為真實
    。上訴人雖主張因被上訴人性情乖張，動輒提及離婚，並要
    求上訴人簽署文件，上訴人為結束97年3月8日兩造間之吵架
    ，乃故意虛偽配合簽署系爭房地過戶同意書與房地出售同意
    書，兩造均明知該等文件非真正要履行，無受其拘束之意思
    云云，惟被上訴人予以否認，上訴人就其此項主張自應負舉
    證責任。上訴人雖以兩造於96年1月13日簽署離婚協議書，
    但從未辦理離婚登記，並繼續共同生活，還同赴國外旅遊，
    97年4月2日上訴人尚進行人工受孕前置檢查，同年12月又同
    至國外旅遊，98年11月前被上訴人尚多次傳簡訊要求復合，
    可證97年3月間兩造均明知無離婚之意思，簽署之文件更非
    出於真正受拘束之意思云云。惟上訴人所陳上開兩造間婚姻
    情形，均不能證明上訴人出於虛偽意思表示而簽立系爭同意
    書；至於上訴人辯稱：若雙方有履行之意思合致，被上訴人
    應隨即要求過戶，而非在3年後，上訴人對被上訴人提出妨
    害家庭刑事告訴後，始有違常情地訴請履行云云。惟查，被
    上訴人雖未於97年3月8日之後立即要求上訴人依約履行當日
    簽立之同意書，亦不足據以證明上訴人所辯其係單獨虛偽意
    思表示及為被上訴人所明知云云屬實。上訴人此項抗辯，並
    不可採。
  3.被上訴人復主張：上訴人曾與被上訴人在98年12月16日通話
    錄音紀錄內自稱：「我只想趕快離婚，然後協議書弄一弄，
    房子過戶，我們倆就沒有瓜葛…」，且上訴人在97年12月19
    日下午11時43分傳簡訊給被上訴人稱：「你不用擔心，房子
    是你的」之事實，業據其於本院提出系爭通話錄音光碟及譯
    文與簡訊內容為證（見本院卷70-74頁），上訴人雖不否認
    曾為上開對話及簡訊，惟抗辯：上開內容係兩造吵架所為，
    且被上訴人斷章取義，不能當作證據云云。經查，依被上訴
    人提出之錄音譯文前後文及簡訊內容觀之，上訴人確有為前
    揭表示，可證上訴人確曾自承系爭不動產為被上訴人所有，
    及上訴人曾表示願將系爭不動產過戶給被上訴人。
  4.綜上各節，系爭不動產既由被上訴人購買，且所需資金及系
    爭不動產應繳納之房屋稅、地價稅、管理費均由被上訴人支
    付，所有權狀亦由其持有，且被上訴人就系爭不動產亦自購
    入起即持續使用管理中；再參照上訴人簽名之系爭房地過戶
    同意書、房地出售同意書特別強調系爭不動產為「甲方（上
    訴人）現『登記其名下』之房屋一座…」，「其所購房款及
    內部裝潢因均由乙方（即被上訴人，下同）所支付」、「甲
    方同意無條件將此房地產權過戶與乙方」、「若有將房地坐
    落於…之房地販售之時，需經過乙方之同意始得販售，甲方
    不得私自販售」等相關內容，與上訴人於其後與被上訴人通
    話中表明願將系爭不動產移轉登記予被上訴人，並自承系爭
    不動產為被上訴人所有等情，應足以證明被上訴人主張系爭
    不動產係借名登記於上訴人名下，且被上訴人於97年3月8日
    對上訴人為終止借名登記契約之意思表示，經上訴人同意辦
    理所有權移轉登記予被上訴人而返還系爭不動產，因而簽立
    該房地過戶同意書等事實為真正。
(三)上訴人主張系爭不動產登記在上訴人名下，係因被上訴人贈
    與上訴人之故，惟經被上訴人否認其事。又上訴人雖以被上
    訴人於100年3月9日提出之書狀中自承「為挽救婚姻危機之
    安全」而購買系爭不動產贈與上訴人云云，惟被上訴人否認
    其有自認購買系爭不動產贈與上訴人，並辯稱：其於100年3
    月9日書狀中提起為挽救婚姻危機云云，只是擔心上訴人經
    常鬧離婚，絕非自認贈與等語。經查，被上訴人前揭書狀係
    稱「…被上訴人即賠償方家350萬元，其前夫及兒女於96年4
    月14日撤回起訴，但其家人眾多，總還有風險，一方面為挽
    救婚姻危機之安全，上訴人常鬧離婚，況且被上訴人買受系
    爭房地，係基於不要因行為之物權契約借名登記在上訴人名
    下，足見系爭不動產確為借名登記，並非贈與。」（見本院
    卷第67頁），僅說明其主張將系爭不動產借名登記於上訴人
    名下係基於前揭各項原因，並未自承「為挽救婚姻危機之安
    全」而購買系爭不動產贈與上訴人云云，是上訴人據以主張
    ，尚不可採。此外，上訴人並未提出其他證據證明系爭不動
    產係基於被上訴人之贈與而登記於其名下，其此項主張尚屬
    無據。
(四)上訴人復抗辯倘認系爭房地過戶同意書為有效，其性質應係
    上訴人對被上訴人之贈與，爰以99年10月13日答辯續(一)狀
    之送達，為對被上訴人撤銷系爭不動產贈與之意思表示云云
    。惟被上訴人亦否認上訴人簽立系爭房地過戶同意書係對被
    上訴人為贈與之意思表示，且本院業已認定系爭不動產確係
    被上訴人借名登記於上訴人名下，且被上訴人已於97年3月8
    日對上訴人為終止借名登記契約之意思表示，經上訴人同意
    辦理所有權移轉登記而返還系爭不動產，因而簽立該房地過
    戶同意書。是上訴人此項贈與不動產予被上訴人，並為撤銷
    該意思表示之抗辯，亦屬無據。
(五)末查，被上訴人既已於97年3月8日對上訴人為終止借名登記
    契約之意思表示，復再主張以本訴起訴狀繕本送達為終止借
    名登記之意思表示，並有送達證書附於原審卷宗可稽（見原
    審卷23頁），則兩造間借名登記契約確已終止，被上訴人依
    終止借名契約之返還請求權，及系爭房地過戶同意書履行契
    約之法律關係，請求上訴人應將系爭不動產所有權移轉登記
    為被上訴人所有，為有理由，應予准許。原審為上訴人敗訴
    之判決，於法並無不合。上訴意旨仍執前詞，指摘原判決不
    當，求予廢棄改判，為無理由，應予駁回其上訴。原判決主
    文第一項第7行第13字起，應更正如主文第一項所示，以資
    完備。
七、本件事證已臻明確，兩造其餘攻擊防禦方法及舉證於本件事
    實之認定與判決結果無礙，茲不一一論列。
八、據上論結，本件上訴為無理由，依民事訴訟法第449條第1項
    、第78條，判決如主文。
中    華    民    國   100    年    6     月    14    日
                民事第七庭    審判長法  官  饒鴻鵬
                                    法  官  李平勳
                                    法  官  張瑞蘭
以上正本係照原本作成。
如對本判決上訴，須於收受判決送達後20日內向本院提出上訴書
狀，其未表明上訴理由者，應於提出上訴後20日內向本院提出上
訴理由書（須按他造人數附具繕本）。
上訴時應提出委任律師為訴訟代理人之委任狀。具有民事訴訟法
第466條之1第1項但書或第2項之情形為訴訟代理人者，另應附具
律師及格證書及釋明委任人與受任人有該條項所定關係之釋明文
書影本。如委任律師提起上訴者，應一併繳納上訴審裁判費。
                                    書記官  康孝慈
中    華    民    國   100    年    6     月    14    日
                                                      Ｓ